【裁判字號】    97,重上更(二),4
【裁判日期】    970722
【裁判案由】    損害賠償
【裁判全文】
臺灣高等法院臺中分院民事判決  97年度重上更(二)字第4號
上  訴  人  寶華商業銀行股份有限公司
法定代理人  乙○○（接管人中央存款保險股份有限公司接管小
訴訟代理人  甘龍強律師
上  訴  人  丁○○
被  上訴人  戊○○
被  上訴人  甲○○
被  上訴人  己○○
被  上訴人  丙○○
前列四人共同
訴訟代理人  周黛婕律師
上列當事人間請求損害賠償事件，上訴人對於民國91年8月27日
臺灣臺中地方法院91年度重訴字第565號第一審判決提起上訴，
本院前審判決後，經最高法院第二次發回更審，本院於民國97年
7月8日言詞辯論終結，判決如下：
    主  文
原判決除確定部分外，關於命上訴人寶華商業銀行股份有限公司
、丁○○連帶給付被上訴人戊○○超過新台幣肆佰肆拾捌萬元本
息部分、被上訴人甲○○超過新台幣貳佰伍拾伍萬伍仟元本息部
分、被上訴人己○○超過新台幣伍拾陸萬元本息部分、被上訴人
丙○○超過新台幣參拾柒萬捌仟元本息部分，及各該部分假執行
之宣告暨訴訟費用（確定部分除外）之裁判均廢棄。
上開廢棄部分，被上訴人在第一審之訴及假執行聲請均駁回。
其餘上訴駁回。
第一、二審訴訟費用（除確定部分外）及發回前第三審訴訟費用
，由上訴人寶華商業銀行股份有限公司、丁○○連帶負擔十分之
七，餘由戊○○負擔百分之十七，由甲○○負擔百分之十，由己
○○負擔百分之二，由丙○○負擔百分之一。
    事實及理由
甲、程序方面：
一、按債權人以各連帶債務人為共同被告提起給付之訴，被告一
    人提出非基於其個人關係之抗辯有理由者，對於被告各人即
    屬必須合一確定，自應適用民事訴訟法第56條之規定。本件
    被上訴人係以上訴人寶華商業銀行股份有限公司應負連帶責
    任對之起訴，依上說明，上訴人寶華商業銀行股份有限公司
    提出非基於其個人關係之抗辯為有理由，對於另一上訴人丁
    ○○即屬必須合一確定，故寶華商業銀行股份有限公司之上
    訴效力應及於未提起上訴之丁○○，爰併列其為上訴人。
二、被上訴人寶華商業銀行股份有限公司法定代理人先後由柯飛
    樂變更為劉維琪，由劉維琪變更鍾甦生，再由鍾甦生變更為
    接管人中央存款保險股份有限公司接管小組召集人乙○○，
    有各該歷次經濟部公司執照、公司及分公司基本資料查詢明
    細及公司變更登記表在卷可證，並據劉維琪、鍾甦生、乙○
    ○先後具狀聲明承受訴訟，應予准許。
三、上訴人丁○○經合法通知，無正當理由，未於言詞辯論期日
    到場，核無民事訴訟法第386條各款所列情形，爰依被上訴
    人之聲請，由其一造辯論而為判決。
乙、實體方面：
一、被上訴人等主張：視同上訴人丁○○原任職上訴人寶華商業
    銀行股份有限公司（原名為泛亞商業銀行股份有限公司，以
    下簡稱為寶華商銀）太平分行及南屯分行副理（應係高級襄
    理代理副理職務）期間，利用為寶華商銀太平分行及南屯分
    行招攬定期存款業務之名義，向被上訴人等謊稱銀行授權給
    副理招攬客戶的利率比較優惠，由其代為辦理之定期存款可
    取得最優惠之定存利率，被上訴人等不疑有他，遂同意之，
    而依丁○○之指示，交付現金或匯款予丁○○於上訴人寶華
    商銀辦理定期存款。丁○○為遂行及掩飾其犯行，利用被上
    訴人等人生活單純，不諳銀行作業程序，將存摺、印章交予
    丁○○，由丁○○在存摺之代收票據明細內記載金額、日期
    ，表示上開記載即係在寶華商銀辦理完成定存手續，前開存
    摺之記載即係在寶華商銀完成定存手續之記錄憑證，或書立
    字條表示已收代辦定存之款；被上訴人等因信賴丁○○為寶
    華商銀之副理，並有上述憑證，而信以為真。嗣各筆定存期
    滿時，丁○○佯稱為被上訴人辦理定存換單手續，致被上訴
    人連續受騙多年，合計丁○○以上述方法分別向戊○○詐欺
    取得新台幣（下同）七百三十七萬七千二百八十元，向甲○
    ○詐欺取得三百六十五萬元，向己○○詐欺取得八十六萬七
    千五百四十五元，向丙○○詐欺取得五十四萬元，均遭丁○
    ○挪為己用。惟丁○○之侵占行為並不影響被上訴人與寶華
    商銀間消費寄託契約之成立；縱認雙方消費寄託契約不成立
    ，丁○○利用職務之便取得被上訴人所交付之款項，致被上
    訴人受有損害，亦應與其僱用人即上訴人寶華商銀負連帶賠
    償責任。爰依消費寄託及侵權行為之法律關係，求為命上訴
    人連帶給付被上訴人戊○○六百四十萬元、甲○○三百六十
    五萬元、己○○八十萬元及丙○○五十四萬元，暨均自起訴
    狀繕本送達翌日起算法定遲延利息之判決（戊○○及己○○
    超過上開本息之請求，已經判決渠等敗訴確定；另原審原告
    李春香部分已於本院前審撤回起訴）。
二、上訴人丁○○自認其將招攬定期存款業務所取得之被上訴人
    款項，挪為己用。
三、上訴人寶華商銀則以：被上訴人戊○○等人交付給丁○○之
    系爭款項，係匯入丁○○之妻楊麗鳳在寶華商銀之帳戶，而
    非匯入丁○○或寶華商銀之帳戶內，且被上訴人戊○○等人
    在交付給丁○○之系爭款項時，均係收受丁○○個人所簽發
    之支票，足證彼等間係私人借貸。且果若戊○○等人係交由
    丁○○向寶華商銀辦理定期存款，則依法關於利息所得應由
    寶華商銀發出利息所得扣繳憑單，然戊○○等人數年來均未
    從寶華商銀接獲利息所得扣繳憑單，而彼等均為教師，且之
    前均有定期存款經驗，豈有不疑之理，益證彼等交付給丁○
    ○之系爭款項，係私人借貸關係。縱認係丁○○藉詞招攬定
    期存款，而向被上訴人詐取金錢，惟被上訴人係基於與丁○
    ○私人間之信賴關係而交付，則丁○○詐欺不法犯罪行為，
    並非執行職務之行為。況被上訴人違反規定，將存摺、印章
    交由丁○○代為辦理定期存款，本應負擔風險，且於丁○○
    僅交付個人簽發之支票，而未交付伊銀行之單據或未將存款
    情形記載於存摺之情形下，仍一再交付款項予丁○○代為辦
    理定期存款，致其有機可乘，就損害之發生亦與有過失；依
    法民法第217條規定，應減輕或免除上訴人之賠償責任。又
    被上訴人所受之損害，應以渠等交予丁○○之金額為準等語
    ，資為抗辯。
四、被上訴人等主張丁○○原任職寶華銀太平分行及南屯分行副
    理（應係高級襄理代理副理職務）期間，利用為寶華商銀太
    平分行及南屯分行招攬定期存款業務之名義，向被上訴人等
    謊稱由其代為辦理之定期存款可取得最優惠之定存利率，被
    上訴人等不疑有他，遂同意之，而依丁○○之指示，交付現
    金或匯款予丁○○於上訴人寶華商銀辦理多定期存款，丁○
    ○為遂行及掩飾其犯行，利用被上訴人等人生活單純，不諳
    銀行作業程序，將存摺、印章交予丁○○，由丁○○在存摺
    之代收票據明細內記載金額、日期，表示上開記載即係在寶
    華銀行辦理完成定存手續，前開存摺之記載即係在寶華商銀
    完成定存手續之記錄憑證，或書立字條表示已收代辦定存之
    款，被上訴人等因信賴丁○○為寶華商銀之副理，並有上述
    憑證，而信以為真，嗣各筆定存期滿時，丁○○佯稱為被上
    訴人辦理定存換單手續，致被上訴人連續受騙多年，合計丁
    ○○以上述方法分別向戊○○詐欺取得七百三十七萬七千二
    百八十元，向甲○○詐欺取得三百六十五萬元，向己○○詐
    欺取得八十六萬七千五百四十五元，向丙○○詐欺取得五十
    四萬元，均遭丁○○挪為己用之事實為丁○○所自認，應堪
    信為真實。
五、上訴人寶華商銀固不否認被上訴人有交付上開款項予丁○○
    ，遭丁○○侵占入己之事實；惟否認被上訴人交付款項予丁
    ○○，係因上述被詐欺之事實而交付，並抗辯被上訴人所交
    付之金錢係出於被上訴人與丁○○間私人消費借貸關係而交
    付，與丁○○執行職務無關等前揭情詞置辯。惟查：
（一）丁○○因被上訴人所主張之事實，事發後自首，所涉刑法
      第三百三十九條第一項之詐欺取財罪嫌，經臺灣臺中地方
      法檢察署檢察官以九十年度偵字第一六九四六號、第一八
      一八八號及九十一年度偵字第二八０六號提起公訴，由台
      灣台中地方法院於九十二年一月二十九日以九十一年度易
      字第二五○六號以連續犯詐欺罪，判處有期徒刑六年，嗣
      經丁○○提起上訴，本院刑事庭於九十二年五月二十二日
      以九十二年度上易字第四八八號，以連續犯詐欺罪改判處
      有期徒刑三年六月確定，此經本院調取刑事卷宗查明屬實
      。
（二）再參以被上訴人如係借款予上訴人丁○○，渠等理應直接
      將款項交予丁○○，由丁○○出具借據或另簽發票據交由
      被上訴人等收執即可；何須迂迴將款項匯至自己在上訴人
      寶華商銀太平分行或南屯分行之存摺中，委由上訴人丁○
      ○提領，再由丁○○簽發支票並託收後，登載於被上訴人
      等活期儲蓄存款存摺末頁「代收票據明細表」欄內？又一
      般消費借貸，多係採取利息先扣或先付之方式，惟依丁○
      ○於被上訴人等活期儲蓄存款存摺末頁「代收票據明細表
      」欄內所記載之各票據面額，係加計利息後之金額；丁○
      ○並於簽發之支票上均載明「禁止背書轉讓」，再再均與
      一般消費借貸之常情有違；反而與一般定期存款，存戶係
      於存單到期日，始一併領取定期存款金額加計利息之情形
      相符。且上訴人丁○○出具予被上訴人戊○○之定期存款
      本息計算式中，更明載「利息所得稅」及「續存」（見原
      審卷五一頁），如被上訴人與上訴人丁○○之金錢往來係
      屬私人借貸，於計算利息時，何須扣除利息所得稅？上訴
      人丁○○於八十八年八月七日，出具予被上訴人丙○○之
      收據中，除載明收到丙○○之印章、身分證影本外，並載
      明收悉五十萬元代辦定期存款（見原審卷六三頁）。是以
      被上訴人等主張上訴人丁○○係利用其擔任上訴人寶華商
      銀分行代理副理之便，以代辦定期存款可取得較高利息之
      誘騙手段，使被上訴人陷於錯誤，致交付財物予上訴人丁
      ○○，應堪信為實在。
（三）上訴人寶華商銀雖抗辯：丁○○已無力還款，乃與被上訴
      人等商議後，由丁○○自首表明伊係為被上訴人等辦理定
      期存款，而使伊銀行負連帶賠償責任，刑事庭之上開確定
      判決認定事實係根據丁○○之坦承不諱為判決，認定事實
      有誤，不可採用云云。按民事判決固不受刑事判決認定事
      實之拘束，然如刑事確定判決認定之事實不背經驗法則，
      非不得作為民事判決之參考。查丁○○因自首詐欺犯罪，
      刑事一審判決丁○○詐欺，處有期徒刑六年，宣告刑甚高
      ，丁○○上訴後，仍於二審刑事案調查時供稱：「有些金
      額是用轉帳的，轉帳進來之後因為被害人是要辦定期存款
      ，所以會將存摺及取款條填好，並蓋用印鑑章之後交給我
      ，我再把錢提領出來，本來向被害人是說要辦理定期存款
      ，但事實上並沒有，所以提領出來的錢，我自己拿去使用
      。另外有些金額是客戶存摺裡面的錢，他們也是將存摺及
      書妥金額、日期並蓋妥印章之取款條交給我，我領出來之
      後也是沒有幫他們辦理定期存款，就直接拿來使用」等語
      （見二審刑事卷三二頁），其後經本院刑事庭仍依詐欺罪
      判處丁○○罪刑，僅刑度改判為有期徒刑三年六月，此有
      上開刑事卷宗可憑。按丁○○與被上訴人並非至親，僅丁
      ○○之妻與被上訴人等為學校之同事關係，上訴人丁○○
      與被上訴人等人間苟如上訴人所辯，純屬私人間之借貸關
      係，僅係民事糾紛，上訴人丁○○應無必要為被上訴人等
      人之利益（指以便使被上訴人得以向寶華商銀請求賠償）
      ，自首詐欺犯罪，而遭判決須服數年之刑期，且其民事責
      任並未因而減輕（丁○○不論何者均需負賠償之責，寶華
      商銀如應負連帶賠償之責，仍可對丁○○求償）。是以上
      開刑事確定判決認定丁○○有詐欺之事實，合於論理法則
      ，難謂認定事實有誤，上訴人寶華銀行上開抗辯並不可採
      。
（四）上訴人寶華商銀雖又抗辯：被上訴人戊○○等人交付給丁
      ○○之系爭款項，係匯入丁○○之妻楊麗鳳在寶華商銀之
      帳戶，而非匯入丁○○或寶華商銀之帳戶內，且被上訴人
      戊○○等人在交付給丁○○之系爭款項時，均係收受丁○
      ○個人所簽發之支票；如以定期存款方法將金錢存入銀行
      ，該銀行應交付定期存單予款戶收執，或將存款紀錄登載
      於存款戶之存摺內，此為一般人知悉之常識，尤以被上訴
      人等均有辦理定期存款之經驗，而被上訴人均未取得銀行
      所發之定期存單，而被上訴人戊○○、甲○○及己○○在
      伊銀行開設之帳戶存摺末頁則明載為「代收票據明細表」
      且有發票人帳號、票據號碼、到期日及票面金額等欄位，
      與定期存款之紀錄顯屬不同，被上訴人交付金錢予丁○○
      辦理定期存款後，應會發現上述存摺內之記載與丁○○稱
      有為渠等辦理定期存款不符，用證被上訴人等之主張為不
      實云云。然查：
  １、依被上訴人戊○○於原審提出之跨行匯款回聯條（見原審
      卷第47至50頁），被上訴人戊○○固分別於87年4月21日
      、89年5月23日、89年5月23日、89年6月21日，依序由台
      中縣大里市農會匯款150萬元、由彰化銀行匯款30萬元、
      由台中縣大里市農會匯款90萬元、120萬元至丁○○之妻
      楊麗鳳在上訴人銀行之帳戶；惟依被上訴人戊○○主張丁
      ○○為其代辦各定期存款所提出於上訴人銀行活期存款存
      摺之登載（見原審卷第36、38、39、42頁），被上訴人戊
      ○○上開帳戶，亦分別於87年4月21日轉入1,763,280元，
      同日再轉出1,763,280元；於89年5月23日轉入11,081,000
      元，同日轉出11,081,000元；於89年6月21日轉入1,297,2
      00元，同日轉出13,000,000元；丁○○再於同日簽發票據
      ，並登載於存摺末頁「代收票據明細表」欄。倘被上訴人
      戊○○上開匯款，係基於與丁○○間之借貸關係而匯入，
      則丁○○於被上訴人戊○○將款項匯入其配偶楊麗鳳在上
      訴人銀行之帳戶時，即可逕行提領，又何須再轉入被上訴
      人戊○○之帳戶後，再行轉出？丁○○所為，顯係為取信
      被上訴人有代為辦理定期存款。是被上訴人戊○○主張係
      因信賴丁○○，依丁○○指示匯款至其配偶楊麗鳳之帳戶
      ，再由丁○○代為辦理定存等語；應堪採信。另依被上訴
      人甲○○於原審提出之跨行匯款回聯條（見原審卷第57頁
      ），被上訴人甲○○固於89年1月11日由台灣銀行匯款100
      萬元至丁○○之妻楊麗鳳在上訴人銀行之帳戶；惟與被上
      訴人甲○○於本件訴訟係主張其分別於(1)90年1月11日交
      付100萬元；(2)90年年3月19日交付50萬元；(3)90年5月15
      日交付130萬元；(4)90年6月8日交付35萬元；(5)90年6月29
      日交付50萬元與上訴人丁○○之時間不符；且依被上訴人
      甲○○主張丁○○為其代辦各定期存款所提出於上訴人銀
      行活期存款存摺之登載（見原審卷第54、55頁），被上訴
      人甲○○上開帳戶，亦分別於90年1月11日轉入1,084,000
      元，同日再轉出1,084,000元；於90年3月19日轉入545,00
      0元，同日轉出500,000元；於90年5月15日轉入1,300,000
      元，同日轉出13,000,000元；於90年6月8日轉入378,350
      元，同日轉出350,000元；於90年6月29日轉入545,000元
      ，同日轉出500,000元。故被上訴人甲○○於89年1月11日
      由台灣銀行匯款100萬元至丁○○之妻楊麗鳳帳戶之事實
      ，自不足為被上訴人甲○○與丁○○間就系爭款項係屬借
      貸關係之證明。
  ２、上訴人寶華商銀辦理存款戶之定期存款，並未交付存款戶
      定期存單，而係將存款紀錄登載於存款戶存摺內之「定期
      儲蓄存款明細表」欄等情，為上訴人寶華商銀所不爭執，
      並有被上訴人之活期儲蓄存款存摺附卷可參。本件被上訴
      人戊○○、甲○○、己○○三人固均曾有辦理定期存款之
      經驗，而依被上訴人戊○○、甲○○、己○○三人被丁○
      ○詐欺之情節，僅由丁○○在被上訴人戊○○、甲○○及
      己○○在上訴人寶華商銀開設之帳戶存摺末頁「代收票據
      明細表」欄記載發票人帳號、票據號碼、到期日及票面金
      額等欄位，固與定期存款之紀錄不同。然丁○○於偵查中
      供稱：「戊○○、甲○○她們把存簿及印章交給我，然後
      我辦好之後，再將存款簿及印章還她們，我把她們要定期
      存款之金額連同利息，寫在存款簿最後一頁代收票據明細
      表，然後告訴她們這個就是定期存款」「己○○同樣．．
      」（見刑事偵查卷第九頁），「戊○○等七人每存一筆定
      期存款，我即開一張支票，其效力有如定期單，支票應軋
      入銀行，後來的這十一張我因怕行員發現懷疑而未軋入銀
      行，我只有在存款簿後代收票據明細表上虛偽記載後將存
      款簿交還給客戶，說定存已辦理完成，該十一張支票銀行
      逼我繳回，我騙銀行說我已交給客戶，其實支票在我身上
      」（見刑案偵查卷第十頁反面）。按丁○○任寶華商銀之
      副理，職位甚高，其妻又與被上訴人戊○○、甲○○、己
      ○○均為學校老師，雖有辦理定存之經驗，但銀行副理有
      何特殊權限，並非其等所知，又與丁○○之妻有同事之關
      係，既基於相信同事先生任銀行副理所言，不疑有他，因
      而受騙後，仍未查覺其間蹊蹺，被矇在鼓裡，非無可能。
      所謂「詐欺」事件，被詐欺者因往往當局者迷，不能以被
      詐欺者未發現其間蹊蹺，即指其未被詐欺。且被詐者，常
      有高級知識份子，甚至校長、律師，不能以被上訴人等為
      任教學校之老師，即謂無被詐欺之可能。再參以丁○○於
      偵查中供稱：「．．．我是開支票給他們，告訴他們是銀
      行授權副理開票給客戶，該支票與定存單有同樣的證明效
      力，我原本計劃如果有被害人懷疑質問我辦理定存之方式
      ，我就騙他們說，其實是用我的名義辦定存利息會更高，
      但甲○○、戊○○、己○○、丙○○等人均未懷疑問起，
      所以我未如此騙他們，只有賴萬里有問起懷疑，我才騙他
      說是用我行員優惠定期存款的名義辦理定存，利率騙說是
      百分之十二」（見刑案偵查卷第十頁）。可見丁○○雖以
      上述方法詐欺代客戶辦理定期存款，實則將款私自留供己
      用，但被詐欺者對於辦理定存，取得之存摺後，每人之反
      應不同，或因基於信賴關係，不疑有他，未注意存摺之登
      載情形，或因雖曾發現登載於代收票據欄，但丁○○表示
      此即為代辦定存之憑證，因相信丁○○會代為領出，辦理
      定存，而不疑有他。且據丁○○偵查中上述供詞，被上訴
      人戊○○、甲○○、己○○等人見有登載相同之金額，即
      不疑有他，而又陸續到期後續存，不能以事後局外人之觀
      點，認丁○○誆稱代為辦理定存之過程，與一般定存之登
      載不相符之事實，認定被上訴人戊○○、甲○○、己○○
      因渠等存摺上之登載係登記票據代收明細表一欄，即反推
      渠等未被詐欺。
  ３、上訴人寶華商銀又稱：縱然被上訴人戊○○、甲○○、己
      ○○等人確實被詐欺，然渠等以此方式將款交由丁○○辦
      理定期存款已有一段時間，不可能長期受騙云云。然查，
      被上訴人等人因基於信賴關係，而相信丁○○所言，致不
      疑有他；且由被上訴人戊○○、甲○○、己○○等人存摺
      上「代收票據明細表」欄位之記載，丁○○之前已有多次
      循此方式諉稱代被上訴人等辦理定期存款，並於到期後，
      再行辦理續存，續存後，仍依原方式記載，且到期均有金
      錢轉登之記錄，致被上訴人等認為丁○○確實已為渠等辦
      理定存及續存，而繼續受騙，自非不可能。
（五）上訴人寶華商銀復抗辯：被上訴人丙○○部份據丁○○於
      偵查中供稱：「．．．丙○○我招攬他們定期存款，用我
      在泛亞銀行太平分行之支票開票給他們，並告訴他們我的
      支票具有同樣定期存款之效力」，可見丙○○甚至收受丁
      ○○簽發之支票，時隔2年之久，卻未曾要求丁○○交付
      銀行定存之憑據；應屬私人借貸關係，非被詐欺云云。然
      被上訴人丙○○否認與丁○○間為借貸關係，並否認有收
      受丁○○之支票。查，丁○○於偵查中供稱：「．．．我
      是開支票給他們，告訴他們是銀行授權副理開票給客戶，
      該支票與定存單有同樣的證明效力，我原本計劃如果有被
      害人懷疑質問我辦理定存之方式，我就騙他們說，其實是
      用我的名義辦定存利息會更高，但．．．丙○○均未懷疑
      問起，所以我未如此騙他們，只有賴萬里有問起懷疑，我
      才騙他．．．」（見刑案偵查卷第十頁）。再參以丁○○
      於八十八年八月七日，出具予被上訴人丙○○之收據中，
      除載明收到丙○○之印章、身分證影本外，並載明「收悉
      五十萬元代辦定期存款」（見原審卷六三頁），足證丁○
      ○所言伊有詐欺丙○○之供詞非虛。按丁○○任寶華商銀
      之副理，職位甚高，其妻又與被上訴人丙○○為學校老師
      ，雖有辦理定存之經驗，但銀行副理有何特殊權限，並非
      其等所知，又與丁○○之妻有同事之關係，既基於信同事
      先生任銀行副理所言，將款交予丁○○後，由丁○○出具
      收據，以為丁○○有特殊權限，不疑有他，因而受騙後，
      仍未查覺其間蹊蹺，被矇在鼓裡，非無可能，即所謂當局
      者迷，旁觀者清之理。堪予認定丙○○主張因丁○○有出
      具收受印章、身份證影本及載明收到五十萬元代辦定期存
      款之收據，因而相信丁○○之言，受丁○○詐欺乙節為可
      採；上訴人寶華商銀抗辯丙○○之交款純係與丁○○間之
      私人借貸關係云云，核不可採。
（六）上訴人寶華商銀再抗辯：丁○○支付予被上訴人之利息在
      年息百分之九至七點二之間，顯然過高並不合理等語。惟
      查，被上訴人等因信賴丁○○所言銀行授權給副理招攬客
      戶的利率比較優惠，認以副理之權限較大，因而可以獲得
      較優惠之定存利息，故而同意由丁○○辦理定期存款，亦
      合於情理；自難以丁○○計算之利息較其他銀行為高，反
      推丁○○未行詐欺之犯行。至於上訴人寶華銀行所提丁○
      ○所立之字據，其明載「本人‧‧（八十二年）接掌代收
      台中第十一信用合作社之天發證券收付處，因每日接觸皆
      為證券買賣客戶，無形中參與證券買賣投資‧‧又投資買
      辦公大樓及購買公寓及霧峰原購之住家貸款。本金利息加
      上證券投資損失愈滾愈大，為交付龐大利息支出，才想出
      客戶原欲存定存之部分，以較優惠之利息給客戶，並以自
      己之支票交給客戶。其中有些客戶將支票存付其他行庫之
      戶頭，有些則委由本人代其存入存摺代收頁簿下，由於跟
      客戶皆親戚好友，皆十分信賴，故從未過問利息之事，任
      由本人處理，其致有客戶從開始至今不僅利息分文未分，
      連本金亦愈滾愈大，其中如戊○○約七百八十萬元、甲○
      ○約三百五十萬元‧‧‧李春香四十八萬元、丙○○六十
      七萬元、己○○約九十三萬元共約一千七百八十八萬元。
      另外實際以支票借調者有江清石六十萬元、吳盈七十萬‧
      ‧，其中未開票之親戚，大姐五十萬元、妹妹四十五萬元
      ，另以楊麗俐之名借約一百五十萬元、以盧之南名義借款
      約九十萬元，‧‧本人實際借款明細，如有不實，願負一
      切法律責任」（見原審卷一００頁），該字據，亦載明以
      較優之利率作為引誘向戊○○等人施詐；丁○○並將其向
      客戶戊○○等人詐騙之款項，與其私人向江清石等人借貸
      之款項分列；益徵丁○○與被上訴人等間，非消費借貸之
      關係。且字據係載明丁○○實際積欠之負債情形，是該字
      據記載「以上本人實際借款明細」，該「借款」二字應係
      其負債之意，而非指被上訴人所交付之款項為私人借貸，
      自不得僅以該字據有「以上本人實際借款明細」之字語記
      載，即遽認上訴人丁○○與被上訴人間之金錢往來為私人
      借貸。再以上訴人寶華商銀所提出之利率表為其銀行之利
      率變更動表，此非一般人所得明知，且上訴人丁○○既向
      被上訴人虛稱銀行授權給副理招攬客戶利率比較優惠，由
      其代辦定期存款可得較高利息，被上訴人信賴其為上訴人
      寶華商銀代理副理之職，誤信丁○○之言，以為可取得高
      於一般銀行定期存款利息而委託辦理定期存款，被上訴人
      自不會依上訴人寶華商銀對外公示之一般利率辦理定期存
      款，自不能以此認被上訴人所交付予上訴人丁○○之金錢
      為私人借貸；況一般民間借貸，其合法利息得約定至百分
      之二十，而超過百分之二十更是比比皆是，如被上訴人係
      甘冒風險而私人借貸予上訴人丁○○，被上訴人希望取得
      之利息豈是僅有百分之九至百分之七點二如此微薄？僅依
      上訴人寶華商銀所提之利率表，不能證明被上訴人所交付
      予上訴人丁○○之款項為私人借貸。上訴人寶華商銀以此
      辯稱：上訴人丁○○與被上訴人間之金錢往來係屬私人借
      貸，不足採取。
（七）依上所述，被上訴人主張丁○○以伊為寶華商銀副理，由
      其代辦定存，可獲較高之優惠之利息向被上訴人等詐欺上
      開款項，為真實可採。上訴人寶華商銀抗辯被上訴人之交
      款行為，係基於渠等與丁○○間私人消費借貸關係而交付
      ，與丁○○執行職務無關云云，並不可採。
六、按民法第一百八十八條第一項規定：「受僱人因執行職務，
    不法侵害他人之權利者，由僱用人與行為人連帶負損害賠償
    責任」。該條項所謂「受僱人因執行職務不法侵害他人之權
    利」，不僅指受僱人因執行其所受命令，或委託之職務自體
    ，或執行該職務所必要之行為，而不法侵害他人之權利者而
    言，即受僱人之行為，在客觀上足認為與其執行職務有關，
    而不法侵害他人之權利者，就令其為自己利益所為亦應包括
    在內。再按受僱人執行職務不法侵害他人權利之行為，不以
    受僱人執行職務範圍內之行為為限，並包括與執行職務相牽
    連或職務上予以機會之行為在內（參最高法院94年度台上字
    第1855號判決）。本件上訴人丁○○原先後擔任上訴人寶華
    商銀太平分行、南屯分行代理副理之職，負責寶華商銀太平
    分行、南屯分行存、放款業務之事實，此為兩造所不爭執；
    其竟利用任職職務之身份，向被上訴人虛稱可透過其向上訴
    人寶華商銀辦理定期存款，並取得較高之利息，於一般社會
    通念上，辦理定期存款業務係上訴人丁○○之職務行為，上
    訴人丁○○向被上訴人虛稱招攬定期存款業務之行為，在客
    觀上，應足使人認上訴人丁○○係執行其於上訴人寶華商銀
    所擔任之職務，上訴人丁○○利用行使職務之便，藉被上訴
    人對其職務之信賴，以代辦其負責之定期存款業務，向被上
    訴人詐騙財物，在客觀上足認為與其執行職務有關。上訴人
    寶華銀行，自應就上訴人丁○○之不法侵權行為，負僱用人
    連帶賠償責任。
七、被上訴人主張：上訴人丁○○之前詐騙之金額，於定期存款
    到期時連同利息存入渠等帳戶，已為清償，應以各筆定存最
    後一筆定存金交付，為被上訴人損害之金額等語。上訴人寶
    華商銀則抗辯應以被上訴人實際交付上訴人丁○○之金額為
    損害金額等語。按關於侵權行為賠償損害之請求權，以受有
    實際損害為成立要件，本件被上訴人主張自始即受上訴人丁
    ○○詐騙，自應以受上訴人丁○○詐欺時，被上訴人所交付
    之本金為被上訴人實際所受之損害；至上訴人丁○○為取信
    於被上訴人，免其詐騙行為，為被上訴人所發現，在被上訴
    人帳戶存入含利息之款項，並未返還被上訴人，如已返還，
    即無詐欺之情形，是被上訴人所受損害，應以被上訴人所交
    付之本金為據，自不包括利息，被上訴人主張應包含利息之
    損害云云，不足採取。玆就被上訴人交付上訴人丁○○之金
    額，分述如后：
（一）依被上訴人戊○○於刑事案偵查中及上訴人丁○○之刑事
      案之陳述，戊○○係分別於(1)八十九年二月十七日交付一
      百六十萬元；(2)八十九年四月二十一日交付一百五十萬元
      ；(3)八十九年五月二十三日交付一百萬元；(4)八十九年六
      月二十一日交付一百二十萬元；(5)八十九年九月十三日交
      付一百十萬元與上訴人丁○○（見台灣台中地方法院檢察
      署九十年度偵字第一八一八八號偵查卷一五一至一五四頁
      、一五九至一六０頁）。合計被上訴人戊○○交付本金六
      百四十萬元與上訴人丁○○。
（二）依被上訴人甲○○於刑事案偵查中及上訴人丁○○於刑事
      案之陳述，甲○○係分別於(1)九十年一月十一日交付一百
      萬元；(2)九十年三月十九日交付五十萬元；(3)九十年五月
      十五日交付一百三十萬元；(4)九十年六月八日交付三十五
      萬元；(5)九十年六月二十九日交付五十萬元與上訴人丁○
      ○（見上開偵查卷一五一至一五四頁、一五九至一六０頁
      ）。合計被上訴人甲○○交付本金三百六十五萬元與上訴
      人丁○○。
（三）依上訴人丁○○於刑事案之陳述，己○○於八十九年十月
      十一日交付八十萬元與訴人丁○○（見上開偵查卷一五一
      至一五四頁、本院刑事卷三０頁）。
（四）依上訴人丁○○之刑事案之陳述，丙○○於八十九年八月
      七日交付五十四萬元（見上開偵查卷一五一至一五四頁，
      按刑事判決認定為六十萬元，惟其中六萬元係利息）。
（五）以上所述，被上訴人因上訴人丁○○之詐欺行為，致被上
      訴人戊○○受有六百四十萬元之損害，致被上訴人甲○○
      受有三百六十五萬元之損害，致被上訴人己○○受有八十
      萬元之損害，致被上訴人丙○○受有五十四萬元之損害。
      上訴人丁○○於原審自認超過上開數額部分，及所立自白
      書超過上開金額，與事實不符，且對共同訴訟之上訴人寶
      華銀行不利，依民事訴訟法第五十六條第一項第一款規定
      ，對於全體不生效力。從而被上訴人請求丁○○與寶華銀
      行連帶賠償之金額於上述本息部份為屬有據（超過部分本
      院前審91年度重上字第161號判決已駁回確定）。
八、末按損害之發生或擴大，被害人或其代理人或使用人與有過
    失者，法院得減輕賠償金額，或免除之，為民法第217條第1
    項及第3項所明定，其立法目的在於平衡被害人與加害人之
    賠償責任，即於被害人本身，或其代理人或使用人對於損害
    之發生或擴大與有過失時，由法院斟酌情形，減輕或免除加
    害人之賠償金額，以免失諸過苛。因之不論加害人之行為係
    故意或過失，僅須被害人或其代理人或使用人就損害之發生
    或擴大，有應負責之事由，不問其係出於故意或過失，基於
    衡平原則及誠實信用原則，即有該法條所定過失相抵原則之
    適用（最高法院94年台上字第1855號、93年台上字第1899號
    判決參照）。查，財政部一再函示各金融機構，各金融機構
    之經辦人員不得保管存戶之存褶，有寶華商銀提出之財政部
    函文影本附卷可憑，上訴人交付被上訴人之存摺，在存摺後
    面附有「代收票據明細表」，明細表下方所載注意事項最後
    一點亦載明「礙於法令規定，不得代客保管存摺。敬請諒察
    」，此有被上訴人起訴所提存款存摺影本可證（見原審卷第
    三三頁以下）。存摺最前面之存戶須知，活期儲蓄存款存戶
    須知第二點載明「存戶存定（儲）存時，記載於本存款存摺
    內『定期儲蓄存款明細表』欄，不另發給存單」，綜合存款
    存摺之存戶須知，其一綜合存款第三項下記載「存戶存入定
    期性存款時，本行不另填發存單僅記載於存摺內」（同上）
    。由上足證被上訴人知悉其辦理存款時，不得將其存摺交給
    銀行承辦人員，詎被上訴人委託丁○○辦理定存，竟將存摺
    、印章交付丁○○代辦，顯然違反上開規定，就所受風險自
    難推卸責任；再者，被上訴人取回存摺後，就存摺內「定期
    儲蓄存款明細表」欄未經記載有定期存款，僅在代收票據明
    細表上為登載，不符合定期存款之存款方式，疏未察覺或深
    究；又銀行辦理定期存款，關於利息所得，依法應由銀行發
    出利息所得扣繳憑單，被上訴人等人未接獲上訴人寶華商銀
    所發出利息所得扣繳憑單，復未向銀行詢問；致未能即時揭
    發丁○○之不法行為，並一再將款項交與丁○○辦理定期存
    款，致該款為丁○○個人取走，而未存入該存摺帳戶；被上
    訴人上開疏失行為，就其損害之發生原因及損害額之擴大，
    自係與有過失，且與其所受損害間，有相當因果關係；是以
    上訴人寶華商銀抗辯應適用過失相抵，為可採信。本院審酌
    上訴人銀行捨一般定期存款係由銀行交付定期存款單與存款
    戶收執之方式，代之以登載於存款戶之存摺，致使上訴人丁
    ○○可趁之機；上訴人丁○○並利用其身為上訴人銀行高級
    主管身分，容易取得存款戶信任之機會，向被上訴人詐騙財
    物；及被上訴人等人上開過失行為等一切情狀，認上訴人應
    負較重之責任；即應由上訴人應負擔七成之責任，被上訴人
    負擔三成之責任為適當。經過失相抵後，被上訴人戊○○、
    甲○○、己○○、丙○○等，依序得請求上訴人連帶賠償金
    額分別為4,480,000元、2,555,000元、560,000元及378,000
    元；逾此金額之請求，為無理由，不應准許。
九、本件上訴人丁○○係無力清償債務，乃利用其銀行代理副理
    職務之便，以取得較高定期存款利息作為引誘，再以詐騙之
    方法使被上訴人陷於錯誤而交付財物，其本意即係向被上訴
    人施用詐術騙取財物，而無為被上訴人辦理定期存款之真意
    ，上訴人丁○○之行為係詐欺犯行，已如前述，上訴人丁○
    ○並無代理上訴人寶華商銀與被上訴人訂立消費寄託契約之
    行為，上訴人寶華商銀與被上訴人間，並未成立任何消費寄
    託契約，應可認定，被上訴人主張與上訴人寶華商銀間有消
    費寄託關係存在云云，即無理由。惟被上訴人請求就消費寄
    託及侵權行為法律關係擇一請求，則屬學說上所謂客觀選擇
    合併之訴。法院認其中之一請求為有理由時，就原告其餘之
    請求即不必裁判，應依原告應受判決事項之聲明為原告勝訴
    之記載，縱使法院確知其餘請求為不合法或無理由，亦不必
    為駁回之裁判。
十、綜上所述，被上訴人主張上訴人丁○○利用代辦其負責之定
    期存款業務，向被上訴人詐騙財物，為可採信。上訴人寶華
    商銀抗辯丁○○與被上訴人等間為私人借貸關係，不足採信
    。從而，被上訴人等依侵權行為法律關係，請求上訴人連帶
    給付被上訴人戊○○448萬元；給付被上訴人甲○○255萬5
    千元；給付被上訴人己○○56萬元；給付被上訴人丙○○37
    萬8千元及各自起訴狀繕本送達翌日（即上訴人寶華銀行部
    分為91年5月17日，上訴人丁○○部分為91年5月19日）起至
    清償日止，按年息百分之五計算之利息，即有理由，應予准
    許；逾此範圍之請求，為無理由，不應准許。原審就上開准
    許被上訴人請求部分，為被上訴人勝訴之判決，並為假執行
    及免假執行之宣告，經核無不合；上訴論旨，仍執陳詞，指
    摘原判決該部分不當，求予廢棄，為無理由。原審就上開駁
    回被上訴人請求部分，為被上訴人勝訴之判決，並為假執行
    及免假執行之宣告，即有未洽；上訴論旨，指摘原判決該部
    分不當，求予廢棄，為有理由。應由本院將此部份廢棄，駁
    回被上訴人等之請求及假執行之聲請。
十一、本件為判決之基礎已臻明確，兩造其餘攻擊防禦方法及舉
      證，核於判決結果無影響，爰不逐一論述，附此敘明。
十二、據上論結，本上訴為一部有理由，一部無理由，依民事訴
      訟法第450條、第449條第1項、第79條但書、第85條第1項
      但書、第2項、第463條、第385條第1項前段，判決如主文
      。
中    華    民    國    97    年    7     月    22    日
                  民事第二庭    審判長法  官  邱森樟
                                      法  官  謝說容
                                      法  官  翁芳靜
以上正本係照原本作成。
上訴人及被上訴人戊○○得單獨上訴，其餘被上訴人不得單獨上
訴。
如對本判決上訴，須於收受判決送達後20日內向本院提出上訴書
狀，其未表明上訴理由者，應於提出上訴後20日內向本院提出上
訴理由書（須按他造人數附具繕本）。
上訴時應提出委任律師為訴訟代理人之委任狀。具有民事訴訟法
第466條之1第1項但書或第2項之情形為訴訟代理人者，另應附具
律師及格證書及釋明委任人與受任人有該條項所定關係之釋明文
書影本。
                                      書記官  許美惠
中    華    民    國    97    年    7     月    22    日
                                                      Ｍ


司法院資訊處製作；財團法人民間司法改革基金會備份。
